臺灣臺北地方法院民事判決　九十年度訴字第二三八六號
　　原　　　告　　丁○○
　　被　　　告　　光華投資股份有限公司
　　法定代理人　　丙○○
　　參　加　人　　甲○○
　　　　　　　　　乙○○
右當事人間給付委任報酬事件，本院判決如左：
    主      文
原告之訴及假執行之聲請均駁回。
訴訟費用及參加人因參加所生之費用均由原告負擔。
    事      實
甲、原告方面：
  一、聲明：
    (一)被告應給付原告新臺幣（下同）二百六十萬元，及自民國（下同）八十九年六
      月十二日起至清償日止，按週年利率百分之五計算之利息。
    (二)願以現金或等值之上海商業儲蓄銀行仁愛分行可轉讓定期存款單供擔保後，請
      准宣告假執行。
  二、陳述：
    (一)緣被告光華投資股份有限公司（下稱光華公司）為跨足醫療事業領域，擬以收
      購案外人中華醫院股權之方式經營醫療業務，惟被告內部法務人員及法律顧問
      均無法提出具體法律意見予以合法收購，且彼時中華醫院內部股權尚有十六股
      由佳醫集團透過十六名中華醫院原合夥人之名義持有，嗣後該十六名股東並將
      出資之產權集體移轉予佳醫集團旗下之東貿國際股份有限公司（下稱東貿公司
      ），亦使收購程序更加複雜。被告為求收購計畫順利進行，遂由被告前法定代
      理人張鍾濮發函參加人乙○○，表示欲收購中華醫院，並由參加人乙○○出示
      該文件表示就收購事宜已取得被告授權，嗣由參加人甲○○（現為中華醫院負
      責人、後改任為常務監察人）、乙○○向原告表明係代表被告公司，於八十八
      年五月間邀約原告至被告公司向被告前法定代理人張鍾濮陳述法律意見，會談
      中被告法定代理人張鍾濮希望原告能提供相關法律意見及協助以利收購，但礙
      於被告為當時執政之國民黨黨營事業，因收購醫院乃與民爭利之敏感議題，為
      避免困擾，遂授權參加人甲○○及乙○○二位中華醫院醫師委任原告，就上開
      股權收購事宜出具法律意見，並簽訂委任契約，其上載有：「茲為代表光華投
      資股份有限公司委任丁○○即原告..  一、權限：辦理收購中華醫院股權事宜
      。....  三、酬金：以收購股權價金百分之一計付酬金。前金於股東簽訂股權
      轉讓契約書時付款五十萬元。第二次付款於取得中華醫院六十二份股權時付一
      百萬元。餘款於股東會修改章程及合夥契約後給付。」等語，原告遂針對本件
      被告收購中華醫院之層次與辦法提供法律意見書乙份，建議修改中華醫院章程
      及合夥契約，遂使被告得以順利收購中華醫院重新經營。由委任契約酬金之約
      定可知，本件係爭酬金總額為三百一十萬，且中華醫院亦已於八十八年九月二
      十六日召開臨時股東大會修改章程及合夥契約書完成收購程序，故被告應給付
      原告酬金三百一十萬元無誤，惟被告經原告多次催告迄今僅支付五十萬元，尚
      餘二百六十萬元未為給付，爰本於委任契約請求給付報酬。
    (二)縱被告否認曾授權參加人甲○○、乙○○委任原告就收購事宜提供法律意見，
      然因被告前法定代理人張鍾濮曾發函參加人乙○○，表示欲收購中華醫院股權
      ，參加人乙○○曾出示該意願書予原告，並由參加人乙○○、甲○○邀約原告
      與被告前法定代理人張鍾濮商談收購事宜，嗣由參加人乙○○、甲○○與原告
      簽訂委任契約；且洽談過程中被告之受僱人張聖文、龐驊及法律顧問遠東聯合
      法律事務所陳世英律師皆曾為本件收購事宜至原告事務所研商並留下名片，又
      被告收購中華醫院之層次、步驟確實與原告提供之法律意見一致。嗣原告於八
      十九年六月十二日發函請求被告給付委任報酬時，被告亦未予以否認，且被告
      已給付原告委任報酬五十萬元，上述情節均足以致使原告相信參加人甲○○、
      乙○○就收購中華醫院乙事，有權代理被告委任原告，故被告應依表現代理之
      例，負授權人之責，原告自亦得本於委任契約請求給付報酬。
    (三)對被告抗辯所為之陳述：原告係提供法律意見以利被告合法收購中華醫院，並
      未代表中華醫院或中華醫院四十六位股東出賣股權，原告所收受之五十萬元票
      據，並非四十六位股東給付原告之委任酬金，若係中華醫院四十六位股東所給
      付之酬金，則每人給付八千元，四十六位股東合計應給付三十六萬八千元（
      8000元*46 人＝368,000元），亦與原告所收受之五十萬元不符。
  三、證據：提出被告法定代理人張鍾濮、經理張聖文、經理龐驊名片各一紙、委任
      契約一份、中華醫院董事會函乙份、催告給付委任報酬涵二張、領據一張、支
      票一張、法律意見書乙份、協議書乙份、中華醫院備忘錄一份為證，並聲請訊
      問證人張聖文、龐驊、徐正坤。
乙、被告方面：
  一、聲明：
　  (一)原告之訴及假執行之聲請均駁回。
    (二)如受不利判決，願供現金或等值面額之金融機構無記名可轉讓定期存單為擔保
      ，請准宣告免為假執行。
  二、陳述：
    (一)被告前法定代理人張鍾濮與參加人乙○○、甲○○及原告面談時，係表明：被
      告自有配合之律師事務所，不可能再委請原告代為處理收購事宜，且因中華醫
      院股東持股分散，被告不可能一一去談收購，先請二位參加人和中華醫院內部
      股東協商並獲得初步結論後，被告再和股東代表談判等語，故被告與原告並無
      成立委任契約之合意行為。另被告亦未曾給付任何委任報酬予原告，原告所提
      出之收據為原告自行製作，且亦未表明係被告所給付，所提出之支票乙紙亦非
      被告所給付予原告。至原告所提委任契約中所載：關於被告授權乙○○代理之
      文句，並非參加人乙○○基於被告之授權所為，故被告並未授權參加人乙○○
      、甲○○代理被告與原告就收購中華醫院乙事訂立委任契約。
    (二)原告雖另主張參加人乙○○提出被告前法定代理人張鍾濮購買中華醫院之意願
      書，作為被告曾授權參加人甲○○之憑據，復主張參加人乙○○曾出示原告之
      授權書，且被告受僱人張聖文、龐驊及被告法律顧問遠東聯合法律事務所所屬
      之陳世英律師曾前往原告事務所商談收購乙事，並提出張聖文、龐驊名片各乙
      張，認被告應依表現代理之規定負授權人之責，然原告並未就授權書乙事舉證
      以實其說，且張聖文、龐驊與陳世英前往原告事務所係代表被告與原告就收購
      中華醫院股權之方式表示法律上不同看法，並非向原告詢問收購之方式，故無
      任何致使原告誤信被告曾授權參加人乙○○之客觀事實存在，與表現代理之成
      立要件不符，被告亦不負表現代理授權人之責任。
  三、證據：提出股份有限公司變更登記表乙份，並聲請本院向第三人世華聯合商業
      銀行調閱係爭支票資料。
丙、參加人方面：
  (甲)、參加人甲○○部分：卷附原告所提出之委任契約書上之「簽名」係伊所簽立，
      乃因伊為中華醫院之常務監察人，因參加人乙○○已與原告談好了，始通知伊
      以見證人之身分簽立的，但光華投資公司並未投權伊去簽立該契約。
  (乙)、參加人乙○○部分：光華投資公司原法定代理人張鍾濮有意願收購中華醫院之
      股權，始以個人名義要伊跟內部股東接洽，惟有部分股東反對，後來找原告來
      處理，將四十六個股東整合後把股份賣掉，而卷附原告所提出之委任契約書，
      該契約書內手寫部分，係伊依照原告的稿子照抄，當初原告係代表我們四十六
      個人跟被告法定代理人張鍾濮見面表示我們這一方的意見。
    理　　由
甲、程序方面：
    被告光華公司法定代理人業經變更為丙○○，此有被告提出之公司變更登記表可
    稽，前法定代理人張鍾濮代理權既已喪失，被告聲明承受訴訟，經核無不合，本
    院遂變更被告之法定代理人為丙○○，合先敘明。
乙、實體部分：
  一、本件原告起訴主張被告光華公司擬收購案外人中華醫院之股權，為求收購計畫
      順利進行，遂於八十八年五月間委請參加人乙○○邀約原告至被告公司向被告
      前法定代理人張鍾濮陳述有關收購之法律意見，並授權參加人甲○○及乙○○
      與原告簽訂委任契約，就上開股權收購程序出具法律意見，約定酬金為三百一
      十萬，原告遂針對收購程序提供法律意見書乙份，被告遂得以順利完成收購程
      序，惟被告經原告多次催告迄今僅支付五十萬元酬金，尚餘二百六十萬元未為
      給付，爰本於委任契約請求給付委任報酬；縱被告否認曾授權參加人與原告就
      收購事宜訂定委任契約，然因參加人乙○○曾出示被告出具之收購意願書予原
      告，並由參加人乙○○、甲○○邀約原告與被告前法定代理人張鍾濮商談收購
      事宜，嗣由參加人乙○○、甲○○與原告簽訂委任契約；於洽談過程中被告之
      受僱人張聖文、龐驊及法律顧問遠東聯合法律事務所陳世英律師皆曾為本件收
      購事宜至原告事務所研商並留下名片，觀諸被告收購中華醫院之層次、步驟確
      實與原告提供之法律意見一致。嗣原告請求被告給付委任報酬時，被告亦未予
      以否認，並已給付原告委任報酬五十萬元等情節，均足以致使原告相信參加人
      甲○○、乙○○就收購中華醫院乙事，有權代理被告委任原告，故被告應負表
      現代理之責，故原告亦得本於委任契約請求給付委任報酬等語。
  二、被告則以伊並無與原告有委任契約之合意，且不曾給付原告五十萬元之報酬，
      亦未授權參加人乙○○、甲○○就收購中華醫院乙事與原告訂立委任契約；原
      告雖另主張伊應依表現代理負授權人之責，惟本件並無任何致使原告誤信被告
      曾授權參加人乙○○之事實存在，故被告不負表現代理授權人之責任等語，資
      為抗辯。
  三、本件參加人乙○○、甲○○以被告光華公司名義與原告就辦理收購中華醫院股
      權事宜簽訂委任契約並約定酬金三百一十萬元，嗣後中華醫院於八十八年九月
      二十六日召開臨時股東大會修改章程及合夥契約書乙情，業據原告提出委任契
      約、中華醫院董事會八十八年九月三日中會（十三）字第○一七號函各乙紙為
      證，復為被告所不爭，自堪信為真實。本件原告依委任契約請求被告給付委任
      報酬，當以兩造間存有契約關係為前提，故兩造所爭執者為被告是否曾授權參
      加人乙○○、甲○○與原告訂定委任契約，抑或被告有無構成表現代理之事實
      ，而應負授權人之責，從而使代理人所為法律行為之法律效果得以歸諸於本人
      ？分述如下：
      (一)按當事人主張有利於己之事實者，就其事實有舉證責任，民事訴訟法第二百
        七十七條前段訂有明文，又原告於起訴原因已有相當之證明，而被告於抗辯
        事實並無確實證明方法，僅空言爭執者，當然認定其抗辯事實之非真正，而
        應為被告不利之認定，又原告對於自己主張之事實已盡證明之責後，被告對
        其主張，如抗辯其不實，並提出反對之主張者，則被告對其反對之主張，亦
        應負證明之責，此為舉證責任分擔之原則，另民事訴訟法如係原告主張權利
        者，應先由原告負舉證之責，若原告不能舉證，以證實自己主張之事實為真
        實，則被告就其抗辯事實即令不能舉證，或其舉證尚有疵累，亦應駁回原告
        之訴，有最高法院十七年上字第九一七○號、十八年上字第一六七九號、同
        年上字第二八五五號判例及七十二年台上字第四二二五號判決意旨可資參照
        。
      (二)原告主張被告為收購中華醫院之股權，授權參加人甲○○、乙○○委請原告
        就收購事宜提供法律意見，並簽立有委任契約一紙為證，為被告所否認。經
        查：本件委任契約被告未曾授權參加人乙○○、甲○○訂定乙情，業經被告
        前法定代理人張鍾濮證稱：伊沒有直接或間接委任原告為法律顧問去收購中
        華醫院的股權，伊係要求中華醫院股東內部整合後，再談收購事宜；事後參
        加人乙○○、甲○○與原告到伊辦公室，再談論收購的事情，原告提出可以
        作被告之法律顧問，因被告已有兩位法律顧問，且原告為中華醫院的法律顧
        問，故遭伊所拒等語（見本院九十年度訴字第二三八六號民事卷宗九十年十
        一月十五日言詞辯論筆錄），與參加人乙○○證稱：張鍾濮對伊談及有意願
        要買中華醫院的股權，要伊先跟內部股東接洽，因有股東反對，伊才找原告
        處理。委任契約上「代表光華投資股份有限公司公司委任原告及報酬之約定
        ，係伊依照原告拿的稿子照抄的」等情（見同前民事卷宗九十年七月二十六
        日言詞辯論筆錄）、參加人甲○○證稱：收購事宜係乙○○委託原告辦理的
        ，委任契約是因乙○○通知要伊當見證人所簽，光華公司沒有授權伊去簽委
        任契約等語（見同前民事卷宗九十年七月二十六日、九十一年一月三十一日
        言詞辯論筆錄），互核相符，另佐以證人張聖文證稱：伊與被告律師陳世英
        去找原告，係因為參加人甲○○、乙○○介紹原告是中華醫院的法律顧問，
        伊等認為原告瞭解中華醫院才去找原告的等語（同前民事卷宗九十年十一月
        十五日言詞辯論筆錄），堪認被告之受僱人與法律顧問係本於對立之立場，
        與原告洽談收購事宜，並非委請原告提供法律意見，堪信被告並無授權參加
        人與原告簽訂委任契約之事實。至證人徐正坤雖證稱：參加人乙○○明白表
        示是代表光華公司簽訂委任契約等語（見同前民事卷宗），然此僅能證明參
        加人乙○○確以被告之名義委任原告，尚不足以證明被告確有授權二位參加
        人與原告成立委任契約之事實。又參加人甲○○於本院九十年十月十一日審
        理中初證稱：是參加人乙○○委託原告辦理的，伊僅係見證人等語，嗣雖改
        稱：光華投資是委託參加人等語，惟於本院九十一年一月三日再次傳訊時明
        確證述：伊僅係見證人等語，因參加人年歲老邁記憶難免不清，應以其仔細
        思索後所證較為可採。此外，原告雖主張被告已就委任報酬以票據先行支付
        五十萬元，足認兩造間有委任契約之存在。惟查該筆款項係由參加人甲○○
        以其活儲戶頭轉帳購置，核與參加人甲○○證稱：該五十萬元是參加人乙○○與原告計畫如何出賣中華醫院的股份所應該給的等語，復有世華聯合商業
        銀行仁愛分行（九十）（十二）（十三）世銀仁愛字第一八六號函，在卷可
        稽，堪認被告未曾給付原告任何有關委任之報酬。
      (三)另就原告主張被告應依表現代理之規定負授權人之責，無非以參加人乙○○
        曾出示被告所交付收購中華醫院之意願書、被告受僱人張聖文、龐驊之名片
        二紙及原告曾催告被告給付委任報酬而被告未為反對之意思表示等理由為據
        。按表現代理之成立，必本人客觀上有表見之事實，使足該當。惟查：(1)綜
        觀全卷，原告對參加人出具被告所立意願書之存否，並未舉證以實其說；(2)
        至名片僅係供使用人做為自我介紹之用，而被告受僱人張聖文、龐驊及被告
        法律顧問縱亦曾至原告事務所，亦均無法認為被告有授權行為之外觀；(3)且
        縱原告曾將授權之法律效果通知本人，本人未予置裡，亦不能遽為認定被告
        有授權之外觀存在。故被告並無任何之外觀授權行為，足令原告誤認為有授
        與代理權予他人之事實，原告此部分之主張，亦不足採信。
      綜上所述揆諸首揭法條、判例及判決，原告就被告授權參加人乙○○、甲○○
      訂定委任契約或被告有任何外觀表見事實致令原告誤信為有代理權之授與等情
      ，並未提出具體事證以實其說，應認兩造間並未成立委任契約，從而原告依委
      任契約主張被告給付委任報酬即無理由，應予駁回。又原告之訴既經駁回，其
      假執行之聲請亦失所附麗，併予駁回，附此敘明。
  四、本件事證已臻明確，兩造其餘主張陳述及所提證據，經審酌核與判決結果無影
      響爰不一一贅述，附此敘明。
丙、結論：本件原告之訴為無理由，依民事訴訟法第七十八條、第八十六條第一項但
    書，判決如主文。
中　　　華　　　民　　　國　　九十一　　年　　　二　　　月　　二十一　　日
　　　　　　　　　　　　　　　　　　　　 民事第民四庭法　 　 官　陳 博 文
右為正本係照原本作成
如對本判決上訴，須於判決送達後廿日內向本院提出上訴狀
中　　　華　　　民　　　國　　九十一　　年　　　二　　　月　　二十一　　日
　　　　　　　　　　　　　　　　　　　　　　　　　　 書　記　官  蔡 嘉 萍
